【裁判字號】    94,選訴,25
【裁判日期】    950510
【裁判案由】    違反公職人員選舉罷免法等
【裁判全文】
臺灣臺南地方法院刑事判決              94年度選訴字第25號
公  訴  人  臺灣臺南地方法院檢察署檢察官
被      告  丁○○
選任辯護人  邱玲子  律師
被      告  甲○○
上列被告等因違反公職人員選舉罷免法等案件，經檢察官提起公
訴 (94年度選偵字第82、118號），本院判決如下：
    主    文
丁○○對於有投票權之人，交付賄賂，而約其投票權為一定之行
使，處有期徒刑伍月，如易科罰金，以銀元佰元折算壹日，褫
奪公權年。
甲○○有投票權之人，收受賄賂，而許以為一定投票權之行使，
處有期徒刑貳月，如易科罰金，以銀元佰元折算壹日，褫奪公
權壹年。所收受之賄賂新臺幣壹仟伍佰元沒收。
    事    實
一、候新永係民國九十四年臺灣省第十六屆縣議員選舉，第五選
    區 (學甲鎮、將軍鄉、北門鄉)縣議員候選人李元風之支持
    者；而甲○○乃設籍臺南縣學甲鎮四個月以上，為有投票權
    之人，其時已屆滿八十歲。
二、丁○○為使李元風於本屆縣議員選舉中能順利當選，竟基於
    對於有投票權之人交付賄賂而約定其投票權為一定行使之故
    意，於民國九十四年十一月二十八或二十九日間某時，到甲○○臺南縣北門鄉仁里村二四八號家中找甲○○向其表示，
    本次選舉是否有票要賣，甲○○答稱其家中有三票要賣，丁○○即交付每票新臺幣（下同）五百元之買票錢三票共一千
    五百元之賂賄予甲○○，要求甲○○投票予二號之縣議員候
    選人李元風，而約定其投票權為一定之行使，甲○○亦基於
    受賄之故意於收受該賄款後，同意投票予李元風而許其投票
    權為一定之行使。甲○○犯後於法務部調查局調查員訊問時
    ，即命其子乙○○自甲○○之女丙○○之處取來一千五百元
    ，而交付予甲○○，再轉交予偵查機關扣案。案經臺灣臺南
    地方法院檢察署檢察官指揮法務部調查局臺南縣調查站調查
    員及臺南縣警察局學甲分局循線查獲。
三、案經臺南縣警察局學甲分局報告臺灣臺南地方法院檢察署檢
    察官偵查起訴。
    理    由
壹、證據能力方面：
    按被告以外之人於偵查中向檢察官所為之陳述，除顯有不可
    信之情況者外，得為證據，刑事訴訟法第一百五十九條之一
    定有明文。本件被告甲○○於九十四年十二月一日在法務部
    調查局臺南縣調查站接受調查員訊問時，即已就其自己之收
    賄犯行坦承不賄，嗣於檢察官複訊時，因其自白內容另涉共
    同被告丁○○之行賄事實，而檢察官為確保被告甲○○就涉
    及共同被告丁○○行賄部分自白供述之真實性，始將其改列
    為證人身分訊問，並依法具結在案，並依刑事訴訟法第一百
    八十七條第一項、第一百八十六條第二項及第一百八十一條
    規定，分別告以具結之義務及偽證之處罰及得以拒絕證言之
    權利，而受訊問人即被告甲○○既已簽具結文並當庭表示願
    意作證，即應認其已知悉係基於證人身分而為陳述，是該次
    訊問之取證過程既無違法之處，且係依法具結，其於檢察官
    偵查中所為之陳述，又無顯有不可信之情況，揆諸前開規定
    ，自具有證據能力。
貳、實體方面：
  一訊據被告丁○○、甲○○於本院審理中矢口否認有行賄、收
    賄之犯行。被告丁○○辯稱：伊最近均未與被告甲○○接觸
    ，伊於九十四年十一月二十八、二十九日均在臺南縣北門鄉
    公所上班，有簽到、簽退紀錄一份為證云云；被告甲○○辯
    稱：伊並未賣票予被告丁○○云云。惟查：
    (一)被告甲○○於九十四年十二月一日在臺南縣警察局學甲分
      局接受法務部調查局臺南縣調查站調查員訊問及檢察官訊
      問時，均一再供述及證稱：被告丁○○確於九十四年十一
      月二十八日或二十九日某時許，在伊之隔壁喝完酒後到伊
      之家中，並問伊這次選舉有無票要賣，伊回答說當然要賣
      ，伊還開玩笑說一張票能不能賣到三萬元，丁○○說沒有
      這麼多，一張票五百元，他就拿一張一千元及一張五百元
      的大鈔給伊，請伊投二號的侯選人李元風，而伊收到錢後
      有答應說要投給李元風等語 (見警卷第十二頁、偵卷第十
      五頁)，而其警詢時更表明願意交出被告丁○○向其買三
      票的一千五百元予警方查扣等語 (見警卷第十三頁)，並
      於嗣後另行取出一千五百元供查扣等情。觀諸被告甲○○
      就其本身受賄之時、地及情節均供述甚詳，甚且願交出受
      賄之款項等情，足見其確有自被告丁○○處受賄之犯行，
      甚屬明確，其於警詢時及偵查中之自白，堪予採信，而其
      於本院審理時翻異前詞，顯不足採。
    (二)另就被告丁○○行賄部分之犯行，共同被告甲○○確以證
      人之身分而供證綦詳 (詳偵卷第十五頁)，而共同被告甲○○於檢察官偵查中，亦經檢察官諭知其係共同被告之身
      分，若因作證而導致自己會受刑事追訴或處罰時，可以拒
      絕作證，而其仍證稱其本身有自被告丁○○處受賄之犯行
      衡諸常情，被告甲○○既非檢舉人，即無可能因檢舉他人
      而獲得檢舉獎金，亦與被告丁○○無何過節，其若無自被
      告丁○○處收受上述買票錢之事實，儘可否認有受賄之犯
      行，並無必要無端坦承受賄，甚而另行將等價賄款交付檢
      調單位處理，況其所供證內容又係關乎自己之受賄刑責，
      而仍然就被告丁○○因買票而交付賄款之犯行之時間、地
      點均供證明確，足證其供證確有相當之可信性，是足認被
      告丁○○確有於上開時、地將賄款一千五百元交付予被告
      甲○○，而約定其一定投票權之行使。而證人即共同被告
      甲○○於本院審理時，雖翻異前詞而供證其並未自被告丁○○處收受賄款一千五百元，因當時伊心臟病發作，意識
      不清楚云云。惟證人即共同被告甲○○亦證稱：伊雖有心
      臟病，但應訊時並未表示要送醫或休息，且係坐著應訊，
      伊坐著應訊時身體較舒服等語 (見本院九十五年四月二十
      六日審判筆錄)，另參以被告甲○○於調查員詢問及檢察
      官訊問時，就被告丁○○行賄之時、地及情節均供證甚詳
      ，並均親自簽名於訊問筆錄等情，亦足認被告甲○○於偵
      查中之供證確係出於自由意志，其並無意識不清楚之情事
      ，是其於本院審理時之供證，顯係迴護被告丁○○之詞，
      要非真實，不足採信。
    (三)至於被告丁○○所提臺南縣北門鄉公所簽到、簽退紀錄，
      因與本院已認定之被告丁○○行賄之犯罪事實無關，故無
      從為有利被告丁○○之認定。是本件被告丁○○、甲○○
      二人分別為行賄、受賄之犯行，事證明確，堪以認定。
  二按刑法投票受賄罪，乃投票行賄罪之對向犯，以彼此之間相
    互對立之意思，經合致而成立犯罪；又公職人員選舉罷免法
    第九十條之一第一項之賄選罪係以對於有投票權之人，行求
    期約或交付賄賂或其他不正利益，而約其不行使投票權或為
    一定之行使為構成要件。亦即須視行為人主觀上是否具有行
    賄之犯意，而約使有投票權人為投票權一定之行使或不行使
    ；客觀上行為人所行求期約或交付之賄賂或不正利益是否可
    認係約使投票權人為投票權之一定行使或不行使之對價；以
    及所行求、期約、交付之對象是否為有投票權人而定。上開
    對價關係，在於行賄者之一方，係認知其所行求、期約或交
    付之意思表示，乃為約使有投票權人為投票權一定之行使或
    不行使；在受賄者之一方，亦應認知行賄者對其所行求、期
    約或交付之意思表示，乃為約使其為投票權一定之行使或不
    行使。且對有投票權人交付之財物或不正利益，並不以金錢
    之多寡為絕對標準，而應綜合社會價值觀念、授受雙方之認
    知及其他客觀情事而為判斷（最高法院九十二年台上字第八
    九三號判例參照）。茲查，被告甲○○供稱：伊確係設籍於
    臺南縣北門鄉，當時係與太太侯陳玉汝、兒子乙○○共三人
    住在一起，兒子有在工作等語；證人即被告甲○○之女丙○○證稱：伊之父親甲○○與母子及乙○○一起居住，伊已結
    婚，並未和他們一起居住等語 (以上分見警卷第十二頁、本
    院九十五年四月二十六日審判筆錄)，足證該被告甲○○設
    籍之處確有三位選舉權人，即有三票可賣，核與被告甲○○
    於警詢及偵查中所供證之一票五百元，三票共一千五百元等
    語，確屬相符。次查被告丁○○明知被告甲○○乃有投票權
    人，竟交付現金一千五百元要求被告甲○○投票支持縣議員
    侯選人李元風；反之，被告甲○○明知被告丁○○交付一千
    五百元之目的在要求其投票支持李元風，猶為收受並承諾投
    票支持，足徵被告丁○○主觀上具有行賄之犯意，而被告甲○○主觀上具有收受賄賂之犯意，均堪認定。再參以被告丁○○所交付之一千五百元，以當時時空背景等客觀情況，亦
    可認係約使投票權人為投票權之一定行使之相當對價，至為
    明顯。從而，綜上各情相互參酌，被告甲○○之供述及證詞
    ，核與事實相符，堪可採信，被告丁○○仍以上開言詞置辯
    ，委無足採。是被告丁○○、甲○○之犯行，均堪認定。
  三按行為後法律有變更者，適用裁判時之法律。但裁判前之法
    律有利於行為人者，適用最有利於行為人之法律，刑法第二
    條第一項定有明文。查被告丁○○行為後，公職人員選舉罷
    免法，業經總統於九十四年十一月三十日以華總一義字第○
    九四○○一九六八八一號令公布修正，並於九十四年十二月
    二日生效，而修正前之公職人員選舉罷免法第九十條之一第
    一項原規定：「對於有投票權之人，行求期約或交付賄賂或
    其他不正利益，而約其不行使投票權或為一定之行使者，處
    五年以下有期徒刑，得併科新台幣四十萬元以上四百萬元以
    下罰金」；修正後該法第九十條之一第一項規定為：「對於
    有投票權之人，行求期約或交付賄賂或其他不正利益，而約
    其不行使投票權或為一定之行使者，處三年以上十年以下有
    期徒刑，得併科新台幣一百萬元以上一千萬元以下罰金」，
    則公職人員選舉罷免法第九十條之一第一項之投票行賄罪犯
    行，修正前、後之新、舊法之法定刑度已有所變更，比較新
    、舊法規定後，應以修正前之舊法，有利於被告丁○○，爰
    依刑法第二條第一項但書規定，適用最有利於被告丁○○之
    舊法即修正前公職人員選舉罷免法第九十條之一第一項規定
    處斷。
  四核被告丁○○所為，係違反修正前公職人員選舉罷免法第九
    十條之一第一項對於有投票權之人，交付賄賂，而約其投票
    權為一定之行使罪；被告甲○○所為，係犯刑法第一百四十
    三條第一項之投票受賄罪。被告甲○○為十四年三月十四日
    生，於行為時已滿八十歲，依刑法第十八條第三項規定，減
    輕其刑。爰審酌民意政治乃民主政治之基石，而選舉制度乃
    是展現民意之最佳方法，被告丁○○為支持特定侯選人競選
    本屆臺南縣縣議員之選舉，竟對有投票權之人交付賄賂，從
    事賄選行為，敗壞選舉風氣，企圖影響選舉之公正性，抹滅
    民主政治之真意，於民主政治良性發展所生之影響匪淺，且
    被告丁○○犯後猶飾詞圖卸刑責，毫無悔意，惟兼衡被告丁○○行賄之賂賄不高，行賄對象僅被告甲○○等一切情狀，
    而檢察官雖具體求處有期徒刑一年六月，本院認仍過重，而
    量處如主文第一項所示之刑，並諭知如易科罰金之折算標準
    ，且依修正前公職人員選舉罷免法第九十八條第三項、刑法
    第三十七條第二項規定，宣告褫奪公權如主文第一項所示之
    期間；又審酌被告甲○○為貪圖財物收受賄賂，助長賄選歪
    風，且於調查員偵訊及檢察官偵查中均坦承犯行後，於本院
    審理時卻圖卸刑責而翻異前詞，未具有悔意，惟其行為之時
    業已達八十高齡，而受賄情節甚屬輕微，而參以刑法第一百
    四十三條第一項之受賄罪，法定最低刑為有期徒刑二月等一
    切情狀，本院斟酌再三，而從輕量處如主文第二項所示之刑
    ，併諭知如易科罰金之折算標準，且依修正前公職人員選舉
    罷免法第九十八條第三項、刑法第三十七條第二項規定，宣
    告褫奪公權如主文第二項所示之期間。
  五末按公職人員選舉罷免法第九十條之一第三項固規定預備或
    用以行求期約或交付之賄賂，不問屬於犯人與否，沒收之。
    但如其賄賂已交付與有投票權之人收受，因收受者係犯刑法
    第一百四十三條第一項之投票受賄罪，其所收受之賄賂應依
    同法條第二項之規定沒收之，如全部或一部不能沒收時，追
    徵其價額。故犯投票行賄罪者，其已交付之賄賂，自應依刑
    法第一百四十三條第二項規定，於其對向共犯所犯投票受賄
    罪為沒收或追徵其價額之從刑宣告，不得再依上開公職人員
    選舉罷免法規定沒收（最高法院九十三年度台上字第五七八
    二判決意旨參照）。經查，扣案之一千五百元，係被告甲○○犯後於偵查後命其子乙○○自甲○○之女丙○○之處取來
    ，而交付予被告甲○○，再轉交予偵查機關扣案，並非被告
    丁○○交付予被告甲○○用以行賄而當場被扣押之該特定賄
    賂款一千五百元，此業據證人乙○○、丙○○證述屬實 (見
    本院九十五年四月二十六日審判筆錄)，顯見被告甲○○所
    繳交供查扣之該一千五百元，意在用以代替其所收取之賄款
    一千五百元，並非即被告丁○○用以供行賄，而由被告甲○○受賄之該特定犯罪標的物賄款一千五百元；而被告丁○○
    用以行賄被告甲○○之一千五百元，係被告甲○○犯刑法第
    一百四十三條第一項投票受賄罪所收受之賄賂，雖未據以特
    定而扣案，揆諸前揭判決意旨，仍應依第一百四十三條第二
    項之規定宣告沒收。至扣案之該一千五百元，既非被告二人
    供本件犯罪所用之物，爰不予宣告沒收，併此敘明。
據上論斷，應依刑事訴訟法第二百九十九條第一項前段，修正前
公職人員選舉罷免法第九十條之一第一項、第九十八條第三項，
刑法第十一條前段、第二條第一項但書、第一百四十三條第一項
、第二項前段、第十八條第三項、第三十七條第二項、第四十一
條第一項前段，罰金罰鍰提高標準條例第一條前段、第二條，判
決如主文。
本案經檢察官戊○○到庭執行職務。
中    華    民    國    95    年    5    月    10    日
                  刑事第八庭    審判長法  官  蘇義洲
                                      法  官  洪士傑
                                      法  官  徐文瑞
以上正本證明與原本無異。
如不服本判決應於送達後十日內向本院提出上訴狀（須附繕本）
。
                                      書記官  王政煌
中    華    民    國    95    年    5    月    10    日
附錄本案論罪科刑法條全文
修正前公職人員選舉罷免法第九十條之一第一項：
對於有投票權之人，行求期約或交付賄賂或其他不正利益，而約
其不行使投票權或為一定之行使者，處五年以下有期徒刑，得併
科新台幣四十萬元以上四百萬元以下罰金。
刑法第一百四十三條第一項：
有投票權之人，要求、期約或收受賄賂或其他不正當利益，而許
以不行使其投票權或為一定之行使者，處三年以下有期徒刑，得
併科五千元以下罰金。


司法院資訊處製作；財團法人民間司法改革基金會備份。
